臺灣高等法院刑事判決

109年度交上易字第371號
上  訴  人
即  被  告  曾泰榕


選任辯護人  廖威智律師
上列上訴人即被告因過失傷害案件，不服臺灣士林地方法院109
年度交易字第11號，中華民國109年8月31日第一審判決（起訴案
號：臺灣士林地方檢察署108年度偵續一字第20號），提起上訴
，本院判決如下：
    主  文
上訴駁回。
    犯罪事實
一、曾泰榕於民國107 年3 月17日下午5 時許，騎乘自行車，沿
    臺北市士林區環河北路3 段堤外便道，由南往北行駛，欲超
    越前方之不明自行車時，原應注意路中央設有黃虛線，為雙
    向車道，應分向靠右行駛，且依當時晴天、日間自然光、柏
    油路面乾燥無缺陷，視距良好無障礙物等路況，亦無不能注
    意之情事，仍疏未注意，貿然向左跨越黃虛線駛入對向車道
    ，欲超越其前方自行車，適有鄭明暘騎乘自行車，自對向車
    道行駛而來，雙方彼此避讓不及，曾泰榕之自行車遂擦撞鄭
    明暘之自行車肇事，鄭明暘因此人車倒地，受有右胸壁鈍傷
    合併右側第6 肋骨骨折、左前臂鈍挫傷合併血腫、右膝鈍挫
    擦傷、左膝部內側半月板後角破裂、左大腿內側瘀血等傷害
    。曾泰榕於肇事後，即留在現場報警，並向依通知前往處理
    之警員林俊宏坦承有錯，承認肇事。
二、案經被害人鄭明暘訴由臺北市政府警察局士林分局報請臺灣
    士林地方檢察署檢察官偵查起訴。
    理  由
壹、證據能力部分：
一、告訴人鄭明暘、證人即警員林俊宏於警詢及偵查檢察事務官
    詢問時之陳述，對被告曾泰榕而言，屬被告以外之人於審判
    外之陳述，無證據能力：
    按被告以外之人於檢察事務官、司法警察官或司法警察調查
    中所為之陳述，與審判中不符時，其先前之陳述具有較可信
    之特別情況，且為證明犯罪事實存否所必要者，得為證據，
    刑事訴訟法第159條之2定有明文。查被告曾泰榕以外之人即
    告訴人鄭明暘及證人林俊宏於警詢中及偵查檢察事務官詢問
    時之陳述，因被告曾泰榕及其選任辯護人於本院審理中（詳
    本院卷第154頁至第155頁）皆否認其證據能力，且不符合前
    開規定，應認無證據能力。
二、按以文書作為證據資料使用時，依其性質、作用，有不同之
    屬性。詳言之，倘以文書內容所載文義，作為待證事實之證
    明，乃書面陳述，其為被告以外之人出具者，有刑事訴訟法
    第159 條第1 項及其相關之傳聞法則規定適用；若以物質外
    觀之存在，作為待證事實之證明，即為物證之一種，無傳聞
    法則之適用，原則上具有證據能力。而通訊軟體中之對話紀
    錄，就其所顯示時間互動對話與情境表達之儲存紀錄，就此
    部分性質屬物證，就其對話內容雖屬供述證據，如係屬被告
    陳述之內容，因並非被告以外之人，則無傳聞法則適用，倘
    係被告以外之人陳述之部分，如經傳喚到庭具結證述上開對
    話內容確係其所為之談話，亦有證據能力（詳最高法院106 
    年台上字第3258號、107 年台上字第1939號判決意旨可供參
    照）。查被告曾泰榕以其手機傳送LINE之對話內容及其截圖
　　予告訴人鄭明暘（詳偵字第13462號卷第50頁至第52頁、第7
    2頁至第75頁），業據告訴人鄭明暘證述其係與被告曾泰榕
    之對話紀錄，就其所顯示時間互動對話與情境表達之儲存紀
    錄，係屬物證，自無傳聞法則之適用，而有證據能力；至於
    被告曾泰榕與告訴人鄭明暘間之對話內容，被告及其選任辯
    護人雖主張：前開對話中以被告名義發送之訊息部分，實係
    被告之妻莊惠珍冒用被告名義所發云云，惟上開內容應為被
    告曾泰榕本人所發予告訴人鄭明暘，理由詳理由欄（三）所
    述，因係屬被告曾泰榕本人之陳述內容，自無傳聞法則之適
    用，依前述說明，自有證據能力，被告曾泰榕及其選任辯護
    人辯稱前揭內容係屬審判外之陳述云云(詳本院卷第182  頁
    ），自不足採。
三、末按刑事訴訟法第159 條之5 立法意旨，在於確認當事人對
    於傳聞證據有處分權，得放棄反對詰問權，同意或擬制同意
    傳聞證據可作為證據，屬於證據傳聞性之解除行為，如法院
    認為適當，不論該傳聞證據是否具備刑事訴訟法第159 條之
    1至第159 條之4 所定情形，均容許作為證據，不以未具備
    刑事訴訟法第159 條之1 至第159 條之4 所定情形為前提。
    此揆諸「若當事人於審判程序表明同意該等傳聞證據可作為
    證據，基於證據資料愈豐富，愈有助於真實發見之理念，此
    時，法院自可承認該傳聞證據之證據能力」立法意旨，係採
    擴大適用之立場。蓋不論是否第159 條之1 至第159 條之4 
    所定情形，抑當事人之同意，均係傳聞之例外，俱得為證據
    ，僅因我國尚非採澈底之當事人進行主義，故而附加「適當
    性」之限制而已，可知其適用並不以「不符前四條之規定」
    為要件（詳最高法院104 年度第3 次刑事庭會議決議參照）
    。經查，本件以下所引用之其餘供述或非供述證據，因被告
    曾泰榕及其選任辯護人於本院準備程序均表示：有證據能力
    ，但不足以證明被告違犯本件過失傷害等語（詳本院卷第15
    1頁、第155頁至第157頁），而明示有證據能力，本院審酌
    上開供述或非供述等證據資料製作時之情況，無不當取供及
    證明力明顯過低之瑕疵，認以之作為證據應屬適當，揆諸前
    開規定，本院認前揭證據資料均有證據能力。
貳、實體部分：　　
一、訊據被告曾泰榕固坦承於107年3月17日下午5時許，騎乘自
    行車，沿臺北市士林區環河北路3段堤外便道，由南往北行
    駛，路段中央劃有黃虛線，被告曾泰榕曾經為了超越前方車
    輛而加速騎乘，告訴人鄭明暘當時則係騎乘自行車於對向車
    道，其後告訴人鄭明暘人車倒地後，受有右胸壁鈍傷合併右
    側第6 肋骨骨折、左前臂鈍挫傷合併血腫、右膝鈍挫擦傷、
    左膝部內側半月板後角破裂、左大腿內側瘀血等傷害，被告
    曾泰榕有留在現場報警，並叫救護車，且替告訴人鄭明暘將
    其自行車牽往自行車行修理，並於告訴人鄭明暘出院後將告
    訴人鄭明暘之自行車返還予告訴人鄭明暘，當天警員林俊宏
    有來現場處理，被告曾泰榕有將自己之聯絡電話、身分資料
    均留給告訴人鄭明暘，被告曾泰榕手機於107年3月17日及10
    7年3月25日曾與告訴人鄭明暘以LINE聯繫，並向告訴人鄭明
    暘道歉且表示要對告訴人鄭明暘賠償等情（詳本院卷第148
    頁至第150 頁、第185頁至第187頁），然矢口否認有何過失
    傷害犯行，辯稱：我沒有撞到鄭明暘，鄭明暘跌倒的地點，
    距離我超車地點是在一到兩公里的距離，不是在案發地點，
    至於打電話報警、叫救護車且將其自行車送修是鄭明暘拜託
    我的，我沒有對到場警員表示我有錯，我願意負責，警員林
    俊宏是最後才到場的，他記憶有錯，至於我會留我的聯絡電
    話及身分資料給鄭明暘，那是因為鄭明暘怕自行車遺失，而
    我的手機雖然於107年3月17日及107年3月25日有與鄭明暘以
    LINE聯絡，但107年3月17日我向鄭明暘道歉的意思是我一開
    始的口語，我的意思是表示這件事很遺憾，而107年3月25日
    的LINE是我太太發的，並不是我發的云云。然查：
（一）上開犯罪事實，業據告訴人鄭明暘證述在卷，核與到場處
      理之警員林俊宏證述之內容相符：
　　⑴告訴人鄭明暘於原審審理時證稱：「（事故時間是）107 
      年3 月17日星期六下午5 時許，地點在腳踏車步道，應該
      是接近社子」、「當時人車都很多，因為是假日，我騎自
      行車，被告騎小一點的小折，我從淡水往景美回去，被告
      是對向」、「因為人車很多，被告在我的對向車道，他前
      面有車，他為了超前面的車，從他的車道竄出來到我的車
      道，撞到我的後輪，使我失去重心整個人飛出去跌倒」、
      「我有看到被告閃車、超車的過程，因為被告是很快地竄
      出來，他竄出來時撞到我的後輪，使我失去重心跌倒」、
      「我有飛出去，被告的腳踏車撞到我的後輪，我也還在騎
      乘當中，我看到時已經來不及，即使我有移動車頭，他撞
      到我後輪，我整個人就是飛出去」、「在事故現場被告沒
      有提到如何處理車損，我上救護車要送醫時，有拍了他的
      身分證，請他留下連絡電話，也請他幫我把腳踏車送回去
      修理，因為警察到場時，他就已經說他願意負全責了」等
      語（詳交易字第11號卷第157頁至第159 頁）。
　　⑵警員林俊宏於原審審理時結證稱：「（我當時任職士林分
      局社子派出所，當天我到場時，一位受傷，一位在旁邊看
      ，一台腳踏車倒在雙黃線中間，其餘我不太記得」、「（
      我有問他們事故經過），他們一個南往北，一個北往南，
      受傷者說對向的人為了超車，跨越車道碰到他，因而發生
      事故」、「（沒受傷的人）其實沒有講很多話，我也沒有
      仔細詢問他…撞到人的那位有跟我說是他的錯，他會負責
      處理，也會幫忙受傷者修車，因為受傷者要坐救護車走時
      ，還一直關心自己的車，撞到人的那位就說沒關係，他會
      幫忙把車牽去修，並且有找了一位朋友過來」、「交通隊
      當時沒有來，雙方當事人說之後看怎麼樣再去交通隊，他
      們說要自行和解。兩方都有同意，所以才沒有在場等交通
      隊到場，我當時覺得有人受傷，交通隊需要到場，但交通
      隊說現在人手不足，所以希望雙方當事人自行到至交通隊
      處理…後來雙方當事人說他們要自行處理，交通隊就掛掉
      電話了，我也是跟他們確認過要自行和解，我才離開」等
      語（詳交易字第11號卷第168 頁至第169 頁）。
　　　依前述二人所述，可知被告曾泰榕在事故後除為告訴人鄭
      明暘報警並聯絡救護車到場之外，復向前來處理之警員林
      俊宏坦承有錯，表示會負責處理等語，且在告訴人鄭明暘
      搭乘救護車就醫時，將自己之電話、身分證等個資留給告
      訴人鄭明暘，並為告訴人鄭明暘將自行車送修。
（二）被告曾泰榕在事故當日即107年3 月17日稍後，除再透過L
      INE對話，向告訴人鄭明暘告稱：「鄭先生您好發生這種
      是真的很抱歉。我先牽你的腳踏車去修理。看修理情況如
      何。因為有兩台腳踏車我請老婆來牽一台。看情況如何再
      互相聯繫」等語外，復於107年3 月25日再以LINE向告訴
      人鄭明暘詢稱；「胸口的疼痛有好點嗎？請問你那邊的醫
      療費用共多少錢能否先告知」，而在鄭明暘回稱：「目前
      醫療費用只花了2000元不到」時，又接續回稱：「不然我
      用匯款的方式給您請給我帳號」、「請問你要多少」，待
      鄭明暘回稱：「OK那你匯五萬給我好了」時，方改稱：「
      五萬，很抱歉我沒辦法。今天只是有您受傷，你也沒注意
      到我，我也不是忽然竄出來，能給您8000元。我有小孩要
      養。有房貸要繳。我也沒辦法」等語，隨後並在告訴人鄭
      明暘質稱：「我並沒有說要撞斷你的肋骨我是說如果是你
      被撞斷肋骨躺家裡一星期不能上班，還要三個月以上休養
      付你8000塊，你感受如何? 」時，回稱：「我OK啊曾經也
      有人家開車把我弄受傷，也坐了救護車去了醫院，我也沒
      跟人拿療養費」、「肩胛骨斷裂。我如果有錢，我會給你
      。因為大家都是辛苦人，也都不是故意，幫我付醫藥費而
      已，並不是我有錢，我也要工作，這是您問我的。我又錯
      了嗎? 」等語，有相關之LINE對話紀錄翻拍照片在卷可查
      （詳偵字第13462號卷第72頁至第74頁）。
　　　觀被告曾泰榕上述之事後反應、言語可知，被告曾泰榕顯
      然以肇事之賠償者自居，此亦應可佐證告訴人鄭明暘之前
      開指述不虛，綜上事證，應足認告訴人鄭明暘之指述實在
      ，可以採信。
  (三)又告訴人鄭明暘因此事故，受有右胸壁鈍傷合併右側第6 
      肋骨骨折、左前臂鈍挫傷合併血腫、右膝鈍挫擦傷、左膝
      部內側半月板後角破裂、左大腿內側瘀血等傷害，除據告
      訴人鄭明暘指訴在卷外，復為被告曾泰榕於本院審理所不
      爭執，並有告訴人鄭明暘新光吳火獅紀念醫院、臺北醫學
      大學附設醫院、中和明師中醫診所出具之診斷證明書各1 
      份在卷可考（詳偵字第13462號卷第18頁至第20頁）。
二、按「慢車行駛，應遵守道路交通標誌、標線、號誌之指示，
    並服從交通指揮人員之指揮」、「慢車行駛之車道，應依標
    誌或標線之規定行駛。（下略）」，道路交通安全規則第12
    4 條第2 項、第3 項前段分別定有明文，由卷附之自行車照
    片可知（詳偵字第13462號卷第69頁），被告曾泰榕係騎乘
    腳踏自行車，屬上引交通安全規則第6 條規定所稱之慢車，
    故有上開安全規定之適用，又黃虛線依「道路交通標誌標線
    號誌設置規則」第149 條、第181 條規定，為行車分向線，
    用以劃分路面成雙向車道，指示車輛駕駛人靠右行車，分向
    行駛，被告既然騎乘自行車上路，對前開規定與標線，當不
    能諉為不知，其自應遵依上開規定，謹慎行車，另據被告曾
    泰榕提出其案發當日拍攝之現場照片可知（詳偵字第13462
    號卷第69頁），肇事當時晴天，日間自然光，肇事地點為柏
    油路面，乾燥無缺陷，視距良好無障礙物，地面繪設有分向
    之黃虛線，依此情境，亦無不能注意之情事，然被告曾泰榕
    仍疏未注意在遵行車道內騎車，而貿然騎出中線肇事，被告
    曾泰榕顯有違反前開規定之過失；被告曾泰榕之過失與告訴
    人鄭明暘之受傷間，並有相當因果關係。
三、被告曾泰榕雖辯稱略以：我沒有撞到鄭明暘，鄭明暘跌倒的
    地點，距離我超車地點是在一到兩公里的距離，不是在案發
    地點，至於打電話報警、叫救護車且將其自行車送修是鄭明
    暘拜託我的，我沒有對到場警員表示我有錯，我願意負責，
    警員林俊宏是最後才到場的，他記憶有錯，至於我會留我的
    聯絡電話及身分資料給鄭明暘，那是因為鄭明暘怕自行車遺
    失，而我的手機雖然於107年3月17日及107年3月25日有與鄭
    明暘以LINE聯絡，但107年3月17日我向鄭明暘道歉的意思是
    我一開始的口語，我的意思是表示這件事很遺憾，而107年3
    月25日的LINE是我太太發的，並不是我發的云云；另於109
    年10月7日所具之上訴理由狀則以：（一）告訴人主張「被
    告超越車道，撞及其自行車後輪，致告訴人受傷」，案發當
    天告訴人之自行車完全沒有撞擊之痕跡，比對告訴人所述「
    遭撞及後，整個人飛出去」乙節，明顯不合理，檢視案發當
    天告訴人自行車之照片可資證明告訴人自行車並無碰撞及地
    上磨擦之痕跡，若告訴人所言屬實，在撞擊後「整個人飛出
    去」，可證明當場撞擊力道相當大，方致體重逾90公斤之告
    訴人飛出去，惟原審判決竟認「兩台車縱有碰撞，力道未必
    如何強勁」，完全出於原審主觀想像，不僅悖於客觀事實，
    亦與告訴人主張有所矛盾，原審逕以常情及主觀猜測，恣意
    推翻陳榮晉具10幾年自行車檢修經驗之專業意見，卻完全不
    附任何理由交待為何陳榮晉所言不可採，甚至亦未說明為何
    力道不大、沒有車損、但逾90公斤之告訴人會飛出去？明顯
    不合理。（二）原審判決對於「被告越線行駛」之認定，在
    未有任何調查，僅以告訴人之指訴為理由，卷內未有任何關
    於「被告越線行駛」之補強證據，原審亦完全未交待認定之
    依據，明顯有判決不附理由之疵瘕，且判決理由前後有所矛
    盾，亦有判決理由矛盾之瑕疵，查原審判決對於被告在案發
    當時是否有越線行駛乙節，完全未有任何調查，到場警員林
    俊宏亦證稱：不清楚被告是否有無超線行駛，僅憑告訴人之
    指訴內容，卷內對於被告是否有越線行駛乙節，未有任何之
    補強證據，逕認被告越線行駛，判決理由完全未交待認定之
    依據，實難令人甘服，原判決明顯有判決不備理由之瑕疵，
    尤有甚者，原判決第四頁倒數第10行竟稱「佐以事故當時，
    鄭明暘已經騎車平穩上路，現場道路平坦，若無特殊之外力
    或原因介入，鄭明暘似無可能突然發生傾斜失控之結果」云
    云，對比照片可知案發當時告訴人自行車上綁滿貨物，據被
    告轉達「當時告訴人自行車加物品可能重達10公斤以上，需
    要很用力方能牽起」乙節，足見告訴人是否有騎車平穩上路
    ，誠有疑問。而原審判決理由稱「現場道路平坦，若無特殊
    之外力或原因介入，似無可能突然發生傾斜失控之結果」，
    但被告案發當時不是處於同一環境下，為何被告就有可能發
    生傾斜失控？況比對現場第一時間照片，當時自行車道根本
    無其他騎士，並無超車必要及可能，否則若現場人車眾多，
    豈有可能告訴人倒地後，並無其他騎士受傷或前往援助？（
    三）被告自行車自始即未與告訴人自行車發生碰撞，此亦為
    本案先後二次檢察官不起訴處分之主因，本案檢察官起訴之
    事實自始有誤，被告在107年3月17日騎自行車之行為，並無
    任何過失情事，亦未與告訴人所騎自行車發生碰撞，不該當
    過失傷害構成要件，況司法實務亦不乏好心幫人意外遭誤認
    為肇事者之個案，被告僅好心無肇事行為，否則第一時間到
    場之警官應會作相應之處理云云（詳本院卷第27頁至第54頁
    ）。然查：
(一)就被告曾泰榕所辯部分：
　⑴被告曾泰榕於偵查中107年10月26日具刑事答辯狀供述：被告
    在民國107年3月17日於社子國小外堤之人行道，獨自騎乘自
    行車，該自行車道為雙向，車道相當寬徜，當天被告出發時
    ，車道尚有一、二台車，被告為超越前面車輛，遂加速騎乘
    ，超車後一路上視野良好，周遭亦不見其他自行車輛，被告
    自行車自始騎在車道中間，並無任何蛇行或越線行為，被告
    獨自騎乘，經過一段時間後，突然聽到後方有車輛倒下之聲
    音，轉頭方見鄭明暘騎乘之自行車倒下，考量案發當時四周
    並無行人及其他自行車輛，擔心告訴人是否有任何緊急狀況
    ，遂決定回頭幫忙，告訴人先請被告代為撥打119，請救護
    車前往，當場告訴人不僅請託被告呼叫救護車，甚至拜託被
    告幫忙將告訴人所有自行車，牽往自行車行檢視是否有損壞
    情事，蓋告訴人即將前往醫院就醫，實不便將自行車留在原
    地，被告一時心軟，嗣後即為告訴人將其所有自行車牽往自
    行車，告訴人出院後，即相約返還自行車予告訴人（詳偵字
    第13462號卷第65頁至第66頁），則倘若係告訴人鄭明暘
　　自摔受傷，斯時雙方既已會車過去，此時實難想像被告曾泰
    榕會以肇事者自居，而存有息事寧人之心態，還替告訴人鄭
    明暘修理自行車，況若被告曾泰榕超車地點與告訴人鄭明暘
    跌倒地點有一到兩公里的距離而與告訴人鄭明暘跌倒無關，
    被告曾泰榕又何必在偵查中提及與告訴人鄭明暘跌倒無關之
    一、兩公里前超車之事？益徵被告曾泰榕此點辯解，不足採
    信。
  ⑵本件事故發生後，警員林俊宏據報到場處理時，被告曾泰榕
    雖未向警員林俊宏陳述具體之事故經過，然仍明確自承有錯
    ，表示願意負責等語，而其事後非但將告訴人鄭明暘之自行
    車送修，且留給告訴人鄭明暘自己的電話、身分證等聯絡資
    料，復透過LINE對話與告訴人鄭明暘討論善後之賠償事宜，
    衡諸常情，此當已超過一般人見義勇為，熱心幫忙之程度，
    而係以肇事之賠償者自居，由被告曾泰榕前述事故當下之舉
    止、言語，足以補強告訴人鄭明暘對事故經過之指述等情，
    均如前述，準此，縱然被告曾泰榕自警詢時起即辯稱：伊並
    未撞到鄭明暘云云（詳偵字第13462號卷第29頁），然此既
    與其先前言行情狀不符，是否可信？實非無疑。況被告曾泰
    榕係心智正常之成年人，縱無相當之處事經驗，怎會任由告
    訴人鄭明暘向警員林俊宏誣指其撞車肇事，不知適時澄清辯
    駁，然亦無主動自認為肇事者，表示願意負起相關責任之理
    ，綜上，被告曾泰榕所辯並未撞及鄭明暘云云，應係卸責之
    詞，不足採取。
  ⑶被告之配偶即證人莊惠珍固於原審審理時到庭證稱略以：事
    故當天，我先生即被告打電話給我，表示他幫一個人叫救護
    車，但因為怕腳踏車遺失，所以請我去幫忙牽車，我和被告
    白天從事顯微鏡的維修買賣，晚上一起賣雞排，被告去補貨
    時，因為補貨市場較吵雜，怕漏接電話，就會把他手機放在
    我這裡，由我幫他接電話，回訊息，107年3 月25日當天被
    告去補貨，沒有帶手機，手機在伊這裡，手機傳來LINE的聲
    音後，我就點開看，並滑到前面去，發現對方是我先生先前
    幫忙叫救護車、修腳踏車的人，因為訊息顯示「要出來解決
    問題了嗎」，我想說是否是我先生沒有告訴我實話，我就想
    用我的方式幫被告解決云云（詳交易字第11號卷第221 頁至
    第226 頁），然觀諸前引107年3 月25日之雙方LINE對話，
    以被告曾泰榕名義發送之訊息，均係以第一人稱發話，設若
    上開訊息確係莊惠珍所發送，衡情應不至如此，僅此一端，
    即有可疑，再者，前開訊息中不乏如詢問告訴人鄭明暘胸口
    疼痛好點否、質疑告訴人鄭明暘也未注意前方等內容，凡此
    情節，似均非事故以外之第三人如莊惠珍所能知，而質之莊
    惠珍是否知悉本件事故始末時，證人莊惠珍卻僅泛稱：「因
    為修腳踏車這件事，我懷疑我先生沒有對我說實話」、「我
    有問被告，他說他只是幫一個人叫救護車…我先生說他們是
    對向平行騎著，他聽到後面有跌倒聲便折回去，看到一個人
    跌倒，對方請他幫忙叫救護車，並且表示那台車很貴，所以
    又請我先生幫忙修理」、「不太清楚（鄭明暘何處受傷），
    是看到LINE」等語（詳交易字第11號卷第226 頁、第229 頁
    ），最後甚且供稱前開訊息所言，均係出於證人莊惠珍自己
    想像等語（詳交易字第11號卷第230 頁），是則，證人莊惠
    珍既然不知事故經過，能否發送前開訊息內容？也有疑問，
    非惟如此，綜觀證人莊惠珍前述證詞，無異自承其對事故經
    過一無所知，僅因偶然在被告曾泰榕手機內發現告訴人鄭明
    暘傳送之求償訊息，即無視於被告曾泰榕先前已明確告知其
    並未騎車肇事，亦未再向被告曾泰榕查究，甚至也未詢問告
    訴人鄭明暘，而肯定自己係遭被告曾泰榕欺騙，告訴人鄭明
    暘實係遭被告曾泰榕騎車撞傷，並即立刻匿名以被告曾泰榕
    名義傳送訊息回應鄭明暘，並叫價賠償告訴人鄭明暘新臺幣
    （下同）8000元，此間過程，也不免悖於常情，更有甚者，
    證人莊惠珍在叫價8000元賠償後，見告訴人鄭明暘回應要求
    50000元賠償，其反應非如一般已經自認為肇事者所為，例
    如要求降低賠償等等，反而改口推稱告訴人鄭明暘也未注意
    前方，在原審審理時經辯護人質以：「妳現在是否相信被告
    沒有撞到告訴人」時，更再改稱：「是，因為回想起來腳踏
    車並沒有壞，只是我在懷疑幫鄭明暘修車這件事情，被告是
    否沒有告訴我實話，再加上鄭明暘又傳LINE說是否要解決事
    情，我才會用自己的想像來懷疑此事」云云（詳交易字第11
    號卷第226 頁），非但前後立場反覆，忽爾自認有錯願賠，
    忽爾指稱告訴人鄭明暘也有過失，且所有作為均源於其自己
    推測，全無憑據可言，所述有如兒戲，難以信實，至此，堪
    信證人莊惠珍上開所述，無非迴護被告曾泰榕之詞，被告曾
    泰榕所辯：我並未傳送前述107年3 月25日之訊息，是莊惠
    珍傳送的云云，亦係卸責之詞，均無可採。
(二)就被告曾泰榕上訴理由部分：　　
  ⑴按告訴人、證人之陳述有部分前後不符，或相互間有所歧異
    時，究竟何者為可採，法院仍得本其自由心證予以斟酌，非
    謂一有不符或矛盾，即應認其全部均為不可採信；尤其關於
    行為動機、手段及結果等之細節方面，告訴人之指陳，難免
    故予誇大，證人之證言，有時亦有予渲染之可能；然其基本
    事實之陳述，若果與真實性無礙時，則仍非不得予以採信（
    詳最高法院74年台上字第1599號判例意旨參照）。次按人類
    對於事物之注意及觀察，有其能力上之限制，未必如攝影機
    或照相機般，對所發生或經歷的事實能機械式無誤地捕捉，
    亦未必能洞悉事實發生過程之每一細節及全貌。且常人對於
    過往事物之記憶，隨時日之間隔而漸趨模糊或失真，自難期
    其如錄影重播般地將過往事物之原貌完全呈現。此外，因個
    人教育程度、生活經驗、語言習慣之不同，其表達意思之能
    力與方式，亦易產生差異。故供述證據每因個人觀察角度、
    記憶能力、表達能力、誠實意願、嚴謹程度及利害關係之不
    同，而有對相同事物異其供述之情形發生，而其歧異之原因
    ，未必絕對係出於虛偽所致（詳最高法院92年度台上字第43
    87號判決意旨）。綜觀告訴人鄭明暘前引證詞，其意不過指
    其自行車遭到被告曾泰榕之自行車碰撞後，因外力阻截作用
    ，致車速驟減停下，以致失去平衡倒地，其本人則因慣性作
    用，自座位上脫離跌落，衡諸本案之兩部自行車均係兩輪的
    腳踏車，重心不穩，稍有不當外力之擦、碰撞，確有可能失
    控肇事，此與一般飛行物有所謂降落著地、滑行減速的情形
    不同，故告訴人鄭明陽之指述，尚難遽認有悖於常情，且遍
    觀全卷，告訴人鄭明暘亦未表示其在落地後，有所謂滑行一
    段距離可言，再者，原審審理時固請告訴人鄭明暘當庭在卷
    附之自行車照片上，標示兩車碰撞之位置（詳交易字第11號
    卷第166 頁），而上開自行車照片僅係由車身之一側拍攝（
    詳交易字第11號卷第189頁），並非自前後方向拍攝者可比
    ，亦即若非有特別標註或詢問，委難遽認告訴人鄭明暘所標
    示之兩車碰撞位置，已達可以明確區分在車身左右之程度，
    況告訴人鄭明暘於原審審理時，也僅指稱其後輪遭到被告曾
    泰榕前輪撞及而已（詳交易字第11號卷第157 頁、第158 頁
    、第160 頁、第166 頁），並未具體敘及左右，是被告曾泰
    榕前揭上訴內容，徒憑告訴人鄭明暘前述證詞，即推論告訴
    人鄭明暘若有撞車，落地後必然滑行有相當距離，且兩車對
    向行駛，被告曾泰榕不可能撞及告訴人鄭明暘自行車之右後
    輪云云，進而推論告訴人鄭明暘所述不實，況本院認定之事
    實係「曾泰榕之自行車遂擦撞鄭明暘之自行車肇事，鄭明暘
    因此人車倒地」，足見被告曾泰榕此點上訴內容，自無理由
    ，是被告曾泰榕及其選任辯護人再執告訴人鄭明暘勾選撞擊
    位置照片、原審109年7月27日審判審理庭錄音光碟乙片及原
    審107年7月27日審判審理庭錄音譯文影本乙份乙節（詳本院
    卷第193頁至第206頁），重為爭執告訴人鄭明暘係當庭經法
    官多次提示確認後，思考確認後方指認自行車碰撞點為「右
    側後輪」乙節，而原審判決書第8頁倒數第6行稱「當時並未
    詢及具體左右位置」云云，惟本院未於判決書記載上情，況
    依原審判決之結論為：上開自行車照片僅係由車身之一側拍
    攝（詳交易字第11號卷第189頁），並非自前後方向拍攝者
    可比，亦即若非有特別標註或詢問，委難遽認告訴人鄭明暘
    所標示之兩車碰撞位置，已達可以明確區分在車身左右之程
    度，且告訴人鄭明暘於原審審理時，也僅指稱其後輪遭到被
    告曾泰榕前輪撞及而已（詳交易字第11號卷第157 頁、第15
    8 頁、第160 頁、第166 頁），並未具體敘及左右（詳原審
    判決書第8頁至第9頁），是前揭筆錄及光碟、照片，均無從
    採為有利於被告曾泰榕之認定。
  ⑵證人陳榮晉雖於原審到庭證稱略以：我在安益腳踏車車行工
    作，維修或販賣腳踏車，印象中107年3 月17日要打烊前，
    有一對夫妻牽腳踏車過來維修，以我的經驗，若兩台腳踏車
    相撞，很大力的話當然會有撞擊痕跡，若車子在地上拖行或
    滑行，車身、把手、座椅等處，也一定會有磨損或拖行的痕
    跡，當天的腳踏車是我檢修的，車子沒有損壞，各個功能都
    很正常，若兩輛腳踏車對向行駛發生碰撞，車子的左側比較
    有可能發生碰撞，若鄭明暘可以看到被告從左前方出來，而
    兩車確有發生碰撞，這種角度比較有可能是前輪或手把被撞
    到等語（詳交易字第11號卷第217 頁至第220 頁），然被告
    曾泰榕自承有將告訴人鄭明暘自行車牽往自行車行修理，倘
    若完全看起來未損壞，何以要將告訴人鄭明暘自行車牽往自
    行車行修理？況依被告曾泰榕上訴理由狀所載告訴人鄭明暘
    體重達90公斤（詳本院卷第35頁），且告訴人鄭明暘自行車
    上綁滿物品，並有被告曾泰榕提出之照片可稽（詳本院卷第
    43頁），則本案之兩部自行車均係以人力踩動的兩輪腳踏車
    ，稍有不當外力影響，即使受力輕微，也極易失控肇事，此
    係常識，而腳踏車之車速不快，若有碰撞，其力道也未必如
    何強勁，果若被告與告訴人鄭明暘之兩車確有發生碰撞，衡
    情也未必即有明顯車損，更何況告訴人鄭明暘於案發受傷後
    ，自行車即由被告曾泰榕牽走修理，上開告訴人自行車即在
    被告實力支配之下，迄被告曾泰榕牽至自行車行修理，中間
    尚有餘裕時間，被告曾泰榕係如何處理告訴人自行車尚不得
    而知，從而，尚難以本案之兩部自行車均無明顯車損乙節，
    即推論告訴人鄭明暘所述不實；況告訴人鄭明暘僅證述兩部
    自行車之碰撞位置分別在前、後輪處，並未具體指明左右，
    且不能單以告訴人鄭明暘使用「飛出去」之用語，即推論告
    訴人鄭明暘落地後必然有滑行相當距離等情，業如前述，且
    辯護人於原審審理中詢問告訴人鄭明暘：「當天你跟你的車
    倒地後，你的車有無在地上滑行」時，鄭明暘也僅答稱：「
    我不知道，我就是被被告撞了之後飛出去，人受傷在旁邊」
    等語（詳交易字第11號卷第162 頁），也未肯認其自行車在
    擦撞後有滑行相當距離，準此，證人陳榮晉依前開假設性命
    題所表示之意見，自與本案之判斷無關，綜上，證人陳榮晉
    之證詞，也不足採為有利於被告曾泰榕之認定，是被告此點
    之上訴亦無理由。
　⑶被告曾泰榕係越線行駛乙節，除據告訴人鄭明暘證述在卷，
    內容業如前述，且觀諸被告曾泰榕前述偵查中107年10月26
    日具刑事答辯狀供述：被告在民國107年3月17日於社子國小
    外堤之人行道，獨自騎乘自行車，該自行車道為雙向，車道
    相當寬徜，當天被告出發時，車道尚有一、二台車，被告為
    超越前面車輛，遂加速騎乘，超車後一路上視野良好等語，
    被告曾泰榕業已供承當天有為超車而加速行駛，觀諸道路交
    通安全規則第126條第3項規定「慢車超車時，應在慢車道可
    容超越前車之處，沿前車左邊超越，再駛入原行路線。」，
    益見被告曾泰榕確實有為超越前車而沿前車左邊超越而跨越
    黃色虛線越入對向車道，可徵本院認被告曾泰榕有前述越線
    行駛之違規情況，除據告訴人鄭明暘指訴外，係佐以被告曾
    泰榕供述當時有超車之情況下，並斟酌法令規定，可見被告
    曾泰榕此點上訴亦無理由；至被告曾泰榕以原審記載：「佐
    以事故當時，鄭明暘已經騎車平穩上路，現場道路平坦，若
    無特殊之外力或原因介入，鄭明暘似無可能突然發生傾斜失
    控之結果」云云，本院並未如此記載，是被告此點上訴亦無
    理由。
　⑷末查被告曾泰榕縱曾經於偵查中二次檢察官不起訴處分，然
    上開不起訴處分皆由臺灣高等檢察署檢察長撤銷不起訴處分
    發回續查，亦即上開不起訴處分業經撤銷確定而不存在，本
    院自不受拘束；且本院依前述事證，認本案係被告曾泰榕騎
    乘自行車為超車而跨越對向車道，與告訴人鄭明暘騎乘自行
    車發生碰撞肇事，自非被告曾泰榕所舉司法實務其他案件所
    得比附援引，綜上，被告此點上訴自無理由。　　
(三)末以被告之選任辯護人於審理時再爭執：警員林俊宏自承不
    記得到場後有無拍照，亦未依「道路交通事故規範」第4 章
    規定，初步測繪兩車位置、調查事故原因，然即便肇事雙方
    現場均同意私下和解，依前述規定，仍應為如上處理，由是
    可知，此應係受傷一方自承為自己過失，沒有事故發生，林
    俊宏方會未採取任何措施，參酌林俊宏自承在開庭前有見過
    鄭明暘討論事故經過，足見林俊宏的相關記憶可能有誤云云
    ，惟查：
　⑴證人林俊宏係士林分局社子派出所警員，因執行警察勤務，
    應被告曾泰榕報案而前往處理本件事故，與被告曾泰榕或告
    訴人鄭明暘之間亦無親誼仇怨，是證人林俊宏所述，應無偏
    頗或誣攀之虞，而證人林俊宏在偵查中初次到庭，即已為大
    致相同之陳述（詳偵字第13462號卷第58頁），堪信其亦無
    記憶錯誤或誤認之虞，況證人林俊宏在原審審理時，經選任
    辯護人質以：「鄭明暘私下有無跟你聯絡過」、「案發後你
    有無跟鄭明暘交談過」時，先後答稱：「沒有」、「案發後
    鄭明暘曾來派出所找當天處理的員警，我剛好路過，看到他
    有點眼熟就跟他對談，他表示他是那天自行車便道事故的當
    事人，希望我可以幫他出庭作證」等語，在辯護人進一步質
    以：「鄭明暘當天有無幫你複習事發經過」時，復明確答稱
    ：「沒有，是我複習給他聽」等語（詳交易字第11號卷第 1
    75 頁），益見辯護人指稱證人林俊宏記憶有誤云云，並無
    確證證明，再者，依證人林俊宏所述，其到場後固僅拍攝1 
    張現場照片，並未測繪、拍照現場狀況（詳交易字第11號卷
    第174 頁），然其亦陳稱：「交通事故屬於交通隊處理，我
    到現場只是看有無阻塞交通，其他我不會去處理」、「（現
    場的測繪拍照）與我無關」等語（詳交易字第11號卷第175 
    頁），可知證人林俊宏僅係到場初步照看現場狀況之先頭人
    員，至於現場之測繪拍照、製圖詢問等證據保全工作，則屬
    交通隊之職權，此係警員的內部事務分工，是以，選任辯護
    人據此指稱證人林俊宏違反「道路交通事故處理規範」之相
    關採證作業規範，也嫌無據，遑論上情對證人林俊宏證詞之
    可信度，亦無影響可言，從而，選任辯護人指稱證人林俊宏
    之證詞有前述瑕疵，不足採取云云，亦無可取。
  ⑵至於警員袁聖凱雖亦於原審審理時到庭證稱略以：當事人是
    事後報案，我不知道現場狀況，被告在製作筆錄時，有跟我
    說他沒有撞到對方等語（詳交易字第11號卷第179 頁、第18
    0頁），惟此部分事實均不足採為有利於被告曾泰榕之認定
    ，已詳如前述，不再贅言，附予敘明。
(四)綜上所述，互核以參，被告曾泰榕及其選任辯護人所辯、上
    訴理由狀所載內容，核均無理由，業如前述，本件事證明確
    ，被告曾泰榕過失傷害犯行，堪以認定，應予依法論科。
四、被告曾泰榕行為後，刑法第284 條業經立法院修正，將原條
    文第1項前段普通過失傷害罪之處罰，自原定「六月以下有
    期徒刑、拘役或五百元（銀元）以下罰金」，提高為「一年
    以下有期徒刑，拘役或十萬元（新臺幣）以下罰金」，並刪
    除同條第2 項業務過失傷害罪之處罰，嗣由總統於108 年5 
    月29日公布，同年5 月31日起施行，前開修正顯然對被告較
    為不利，依刑法第2 條第1 項前段規定，本件被告曾泰榕自
    應適用舊法處罰。是核被告曾泰榕所為，係犯修正前刑法第
    284 條第1 項前段之過失傷害罪。被告曾泰榕肇事後雖即為
    告訴人鄭明暘報警，並留在事故現場，且在警員林俊宏到場
    處理時，復主動向警員林俊宏表示是我的錯，會負責處理等
    語，可認其在犯罪尚未被發覺前，即已向警員林俊宏坦承肇
    事，而符合自首規定，然其事後既然翻異前詞，似無接受裁
    判之意，因認尚無依刑法第62條前段規定減刑之必要，附此
    敘明。
五、原審詳為調查後，認被告曾泰榕犯過失傷害罪，事證明確，
    適用修正前刑法第284 條第1 項前段，刑法第2 條第1 項前
    段、第41條第1 項前段，刑法施行法第1 條之1 ，復就量刑
    部分詳為說明：爰審酌被告曾泰榕騎車上路，疏未注意遵行
    車道肇事，致告訴人鄭明暘受傷，應負全部之過失責任，告
    訴人鄭明暘則尚難認有何過失，被告曾泰榕事後亦未能與告
    訴人鄭明暘和解，另斟酌告訴人鄭明暘所受之傷害，被告曾
    泰榕之年齡智識、社會經驗、經濟與生活狀況及其他一切情
    狀，乃量處被告曾泰榕拘役40日，並諭知如易科罰金，以新
    臺幣1000元折算1日等，本院認原審認事用法均無違誤，量
    刑亦屬妥速，被告曾泰榕雖執前詞否認犯罪，提起上訴，均
    無理由，業如前述，自應予以駁回。
據上論斷，應依刑事訴訟法第368條，判決如主文。
本案經檢察官鄭世揚提起公訴，檢察官何明楨到庭執行職務。
中　　華　　民　　國　　109 　年　　12　　月　　17　　日
                  刑事第十九庭  審判長法　官　曾淑華　
                                      法　官　許文章　
                                      法　官  王美玲
以上正本證明與原本無異。
不得上訴。
                                      書記官　謝秀青
中　　華　　民　　國　　109 　年　　12　　月　　17　　日
附錄：本案論罪科刑法條全文　　　　　　　　　　　　　　　
修正前刑法第284 條
因過失傷害人者，處六月以下有期徒刑、拘役或五百元以下罰金
；致重傷者，處一年以下有期徒刑、拘役或五百元以下罰金。
從事業務之人，因業務上之過失傷害人者，處一年以下有期徒刑
、拘役或一千元以下罰金；致重傷者，處三年以下有期徒刑、拘
役或二千元以下罰金。